【裁判字號】    94,重訴更,1
【裁判日期】    950803
【裁判案由】    分割共有物
【裁判全文】
臺灣板橋地方法院民事判決             94年度重訴更字第1號
原      告  戊○○
            丁○○即陳  鏻之.
            丙○○
上列  三人
共      同
訴訟代理人  張景豐律師
被      告  己○      住臺北縣.
            甲○○    住臺北縣.
                      送達處所.
            乙○○    住臺北縣.
上列  二人
共      同
訴訟代理人  柯智炫律師
            林重宏律師
上列當事人間請求分割共有物事件，本院於中華民國95年7 月20
日言詞辯論終結，判決如下：
    主  文
被告己○應就庚○○所有坐落臺北縣林口鄉○○段二二六地號、
面積六０六點七五平方公尺及同地段二二七地號、面積二五九點
三三平方公尺之土地應有部分均各為十六分之一辦理繼承登記。
兩造共有坐落於臺北縣林口鄉○○段二二六地號、面積六０六點
七五平方公尺及同地段二二七地號、面積二五九點三三平方公尺
之土地應予變價分割，並按原告戊○○應有部分各二十四分之七
，原告丁○○應有部分各二十四分之七，原告丙○○應有部分各
二十四分之七，被告己○應有部分各十六分之一，被告甲○○應
有部分各四十八分之二，被告乙○○應有部分各四十八分之一比
例分配價金。
訴訟費用由兩造各按如附表所示之比例負擔。
     事實及理由
壹、程序上理由
一、被告己○未於言詞辯論期日到場，核無民事訴訟法第386 條
    各款所列情形，爰依原告之聲請，由其一造辯論而為判決。
二、按訴訟繫屬中為訴訟標的之法律關係，雖移轉於第三人，於
    訴訟無影響。但第三人如經兩造同意，得聲請代當事人承當
    訴訟，民事訴訟法第254 條第1 項定有明文。又上開但書情
    形，僅他造不同意者，移轉之當事人或第三人得聲請法院以
    裁定許第三人承當訴訟，同法條第2 項亦有明文。本件原告
    於民國（下同）93年7 月23日就其所共有前開之坐落臺北縣
    林口鄉○○段第226 、227 地號土地起訴請求分割。嗣於93
    年8 月11日被告己○就其所有上開二筆地號土地權利範圍各
    為16分之1 出賣予被告甲○○、乙○○2 人，而被告甲○○
    、乙○○分別取得48分之2 及48分之1 應有部分，有土地登
    記謄本在卷可稽。又原告同意被告甲○○、乙○○承當訴訟
    ，惟另被告己○皆表示同意與否，故被告甲○○、乙○○聲
    請就此部分之訴訟為被告己○之承當訴訟人，續行本件訴訟
    ，經本院於95年4 月6 日裁定准許在案，合先敘明。
三、次按訴狀送達後，原告不得將原訴變更或追加他訴，但有請
    求之基礎事實同一者，或不甚礙被告之防禦及訴訟終結者，
    ；被告於訴之變更或追加無異議，而為本案之言詞辯論者，
    視為同意變更或追加，民事訴訟法第255 條但書第1 項第2
    款、第7 款、第2 項定有明文。本件原告於起訴時訴之聲明
    為：兩造共有坐落臺北縣林口鄉○○段226 地號，面積606.
    75平方公尺及同地段227 地號，面積259.33平方公尺准予合
    併分割。其中如附圖所示A 部分面積252.60平方公尺歸原告
    丁○○取得，如附圖所示B 部分面積252.60平方公尺歸原告
    戊○○取得，如附圖所示C 部分面積252.60平方公尺歸原告
    丙○○取得，如附圖所示D 部分面積54.14 平方公尺歸被告
    己○（亦即由被告甲○○、乙○○）取得，如附圖所示E 部
    分面積54.14 平方公尺歸被告庚○○取得；嗣於95年3 月28
    日民事準備書狀變更聲明為：被告己○應就庚○○所有坐
    落臺北縣林口鄉○○段226 地號、面積606.75平方公尺及同
    地段227 地號、面積259.33平方公尺之土地應有部分均各為
    16分之1 辦理繼承登記。兩造共有坐落臺北縣林口鄉○○
    段226 地號，面積606.75平方公尺及同地段227 地號，面積
    259.33平方公尺准予合併分割。其中如附圖所示226 部分面
    積252.60平方公尺歸原告丁○○取得，如附圖所示226A001
    部分面積252.60平方公尺歸原告戊○○取得，如附圖所示22
    6A002 、227A002 部分面積252.60平方公尺歸原告丙○○取
    得，如附圖所示227 部分面積54.14 平方公尺歸被告己○取
    得，如附圖所示227A001 部分面積54.14 平方公尺歸被告甲○○、乙○○按持分比例保持共有。經核原告上開變更不甚
    礙被告之防禦及訴訟之終結，且被告甲○○、乙○○於訴之
    變更亦無異議，依上開之規定，本院自應予以准許。
貳、實體上理由
一、原告起訴主張：
(一)緣坐落臺北縣林口鄉○○段226 地號，面積606.75平方公尺
    及同地段227 地號，面積259.33平方公尺係兩造所共有。兩
    造在兩筆地上之應有部分均相同，即原告戊○○、丙○○、
    丁○○均各24/7，被告己○、庚○○均各16/1。又兩筆土地
    於93年1 月之公告現值均為每平方公尺新臺幣（下同）22,5
    00元，此有土地登記謄本在卷可稽。另被告己○於訴訟繫屬
    中將其應有部分移轉予被告甲○○、乙○○，其中甲○○應
    有部分48/2，乙○○應有部分48/1，此有土地登記謄本附卷
    可按。
(二)按各共有人，得隨時請求分割共有物，民法第823 條第1 項
    定有明文。又按分割之方法，不能協議決定者，法院得因任
    何共有人之聲請，命為以原物分配於各共有人，民法第824
    條第2 項第1 款亦有明文。本件兩造就系爭土地並無不分割
    之約定，依土地現狀亦無不能分割之情形，因共有人己○就
    庚○○所有土地未辦理繼承登記，致兩造就分割方法無法達
    成協議，不得已訴請裁判分割。有關分割方法部分，因兩筆
    土地相毗鄰，且兩造在兩筆地上之持分均相同及兩筆土地公
    告現值亦相同，足見經濟價值相同，為免土地細分，不利使
    用，自以兩筆土地合併分割為宜。
(三)按繼承開始時在民法繼承編施行以前，被繼承人無直系血親
    卑親屬，而依當時之法律，有其他繼承人者，依民法繼承編
    施行法第1 條、第8 條之規定，不適用民法繼承編之規定，
    自仍適用其當時之法律，此有司法院20年院字第586 號解釋
    可參。查臺灣於日據時期大正11年（即民國11年）之前係為
    日本統治臺灣之前半期，斯時之民事法制，係採臺灣舊習慣
    為法源，而依臺灣舊習慣，私產於被繼承人死之後開始繼承
    ，且不以由被繼承人之男子卑親屬均分繼承為原則，又無繼
    承人時私產應歸屬於父、夫或其兄弟，此經臺灣舊習慣之重
    要文獻「臺灣私法」內記載甚詳。本件經查系爭土地共有人
    之人庚○○業於日據時期大正9 年（即民國9 年）9 月25日
    死亡，且其生前尚未結婚並無子嗣，又其父蘇燦先於庚○○
    死亡，庚○○死亡時其唯一兄長蘇義和尚在世。是庚○○所
    有系爭兩筆土地應有部分各16/1，於9 年9 月25日庚○○死
    亡而歸屬於蘇義和。第查蘇義和除因上揭原因取得原為庚○○所有之系爭兩筆土地應有部分各16/1外，蘇義和本身尚為
    系爭兩筆土地共有人之一，且應有部分亦各16/1，該部分前
    於35年1 月29日蘇義和死亡而發生繼承原因由黃生取得，嗣
    於77年7 月17日黃生死亡而發生繼承原因由己○取得，此有
    舊系爭土地登記簿在卷可稽。參以本件原告所查得之黃生與
    己○之舊戶籍謄本所示，黃生係蘇義和之女蘇款之夫，而蘇
    款於46年11月23日業已死亡，被告己○則非黃生與蘇款之親
    生女，其係先於39年3 月22日遷入，迄54年10月30日始為黃
    生收養為女，又綜觀全戶，黃生與蘇款並無其他子嗣等情。
    可推知蘇義和死亡時，因臺灣光復後之繼承應適用民法繼承
    編之規定，乃由其女蘇款單獨繼承，惟未辦理繼承登記，嗣
    蘇款死亡時而由其夫黃生單獨繼承，始由黃生直接辦理繼承
    登記。嗣黃生死亡時再其由養女己○單獨繼承並辦理繼承登
    記。是以蘇義和所取得原為庚○○所有系爭兩筆土地應有部
    分各16/1，最後亦係由被告己○所繼承等語。
(四)對被告抗辯之陳述：
    被告己○原有之本案土地，業於本案訴訟繫屬中移轉予被告
    甲○○、乙○○，其中甲○○應有部分48/2、乙○○應有部
    分48/1，其二人並於鈞院陳明願依應有部分比例保持共有，
    故就附圖所示227A001 部分歸渠等共有。至渠等抗辯以此方
    式分割，因面寬不足，其無法興建房屋之部分，此係分割後
    如何使用之問題，並非法律所定不可分割之事由。
(五)並聲明：被告己○應就庚○○所有坐落臺北縣林口鄉○○
    段226 地號、面積606.75平方公尺及同地段227 地號、面積
    259.33平方公尺之土地應有部分均各為16分之1 辦理繼承登
    記。兩造共有坐落臺北縣林口鄉○○段226 地號，面積60
    6.75平方公尺及同地段227 地號，面積259.33平方公尺准予
    合併分割。其中如附圖所示226 部分面積252.60平方公尺歸
    原告丁○○取得，如附圖所示226A001 部分面積252.60平方
    公尺歸原告戊○○取得，如附圖所示226A002 、227A002 部
    分面積25 2.60 平方公尺歸原告丙○○取得，如附圖所示22
    7 部分面積54.14 平方公尺歸被告己○取得，如附圖所示22
    7A001 部分面積54.14 平方公尺歸被告甲○○、乙○○按持
    分比例保持共有。
二、被告甲○○、乙○○之抗辯：
(一)按請求分割共有物之訴，應由法院依民法第824 條命為適當
    之分配，不受任何當事人之拘束。審判上共有物分割分法，
    在德、日、瑞民法，固以原物分割為原則，價金分配為例外
    ，但我民法對於二者，則無分軒輊，均應由法院斟酌當事人
    之聲明、共有物之性質、經濟效用，及全體共有人之利益等
    公平決定之。其分割方法縱使選擇兩者之一或併用兩者，亦
    屬無妨。但就同一共有物對於全體共有人，應採相同分割方
    法，最高法院74年度第1次民事庭會議決議（二）參照。
(二)本件系爭土地位於臺北縣林口定區範圍內，其土地及建築物
    應受林口特定區計劃及建築管理相關法令之規範；又系爭土
    地之使用類別屬第一種住宅用地，復應適用該類別之相關規
    定，而依據臺灣省住都局編印之「林口特定區計劃概要與建
    築管理」第78頁表三「林口特定區土地及建築物密度管制表
    」所載：第一種住宅每宗（戶）基地之最小寬度為10公尺，
    側院最小寬度為2 公尺，兩側共4 公尺。是以此項標準，依
    原告之聲明被告分得如附圖227A001 或227 部分所示之土地
    ，均無法單獨建築使用，勢必產生新的畸零地。蓋依227A00
    1 或227 所示土地寬度僅2.0944公尺（54.14m÷25.85m＝2.
    944m），不僅距最小寬度10公尺甚遠，即與兩側應予保留之
    側院最小寬度4 公尺相較亦有不足，在在均顯示依原物分割
    結果，被告所分得之土地面積54.14 平方公尺確無法單獨使
    用，徒然造成新畸零地，既損害被告之利益，亦不符土地利
    用經濟效用。故為斟酌系爭土地之性質、經濟效用及全體共
    有人之利益（尤其最小部分共有人之利益），准以變賣系爭
    土地，以價金分配於各共有人，用示公平妥適等語置辯。
(三)聲明：原告之訴駁回。
三、被告己○未於言詞辯論期日到場，亦未提出準備書狀作何聲
    明或陳述。
四、本院得心證之理由：
(一)查坐落臺北縣林口鄉○○段226 、227 地號土地（以下稱系
    爭土地）係陳  鏻 (業於93年8 月26日死亡，而由其子丁○○單獨繼承)、 戊○○、丙○○、己○及庚○○持分共有，
    此有土地登記謄本、戶籍謄本及遺產協議分割書等（見本院
    三重簡易庭93年度重調字第118 號民事聲請卷第9 頁至第14
    頁及本院93年度重訴字第320 號民事卷第57頁至第62頁）在
    卷可稽。嗣後被告己○將其所有上開系爭土地之應有部分各
    16/1，於93年8 月11日出賣予被告甲○○、乙○○2 人，被
    告甲○○應有部分為48/2，而乙○○應有部分則為48/1，亦
    有土地登記謄本附卷可參。茲原共有人庚○○業於日據時期
    大正9 年（即民國9 年）9 月25日死亡，且其生前尚未結婚
    並無子嗣。又其父蘇燦先於庚○○死亡，庚○○死亡時其唯
    一兄長蘇義和尚在世。是庚○○所有系爭兩筆土地應有部分
    各16/1，於9 年9 月25日庚○○死亡而歸屬於其兄長蘇義和
    。惟查蘇義和除因上揭原因取得為庚○○所有之系爭兩筆土
    地應有部分各16/1外，蘇義和本身原尚為系爭兩筆土地共有
    人之一，且應有部分亦各16/1，然該部分前於35年1 月29日
    蘇義和死亡而發生繼承原因由黃生取得。嗣於77年7 月17日
    黃生死亡而發生繼承原因由己○取得，此有舊系爭土地登記
    簿在卷可佐。參以本件原告所查得之黃生與己○之舊戶籍謄
    本所示，黃生係蘇義和之女蘇款之夫，而蘇款於46年11月23
    日業已死亡，被告己○則非黃生與蘇款之親生女，其係先於
    39年3 月22日遷入，迄54年10月30日始為黃生收養為女，又
    綜觀全戶，黃生與蘇款並無其他子嗣等情，可推知蘇義和死
    亡時，因臺灣光復後之繼承應適用民法繼承編之規定，乃由
    其女蘇款單獨繼承，惟未辦理繼承登記，嗣蘇款死亡時而由
    其夫黃生單獨繼承，始由黃生直接辦理繼承登記。嗣黃生死
    亡時再其由養女己○單獨繼承並辦理繼承登記。是以蘇義和
    所取得原為庚○○所有系爭兩筆土地應有部分各16 /1 ，最
    後亦係由被告己○所繼承等情，並有原告所提出舊戶籍資料
    、繼承系統表附卷可按，並經本院向臺北縣政府警察局新莊
    分局函詢，據該分局94年6 月27日以北縣警新刑字第094010
    1275號函附查訪紀錄表在卷可憑，是原告上開陳述等情，自
    堪信為真實。
(二)各共有人，得隨時請求分割共有物。但因物之使用目的不能
    分割或契約訂有不分割之期限者，不在此限。共有物之分割
    ，依共有人協議之方法行之。分割之方法，不能協議決定者
    ，法院得因任何共有人之聲請，命為原物分配或變價分配，
    民法第823 條第1 項、第824 條第1 、2 項定有明文。查系
    爭土地依使用目的並無不能分割之情事，且兩造亦無不能分
    割之約定，是系爭土地既無法協議分割，則揆諸上述之說明
    ，故原告訴請分割系爭土地請求分割共有物，核無不合。
(三)按分割共有物乃直接對共有物之權利有所變動，性質上屬處
    分行為，故共有不動產之共有人中有已死亡者，依第759 條
    規定，其繼承人，自非先經繼承登記，不得訴請分割共有物
    ，最高法院68年第13次民事庭會議決議（二）、69台上字第
    1134號判例可資參照。而於該繼承人為被告之情形，為求訴
    訟之經濟，原告可就請求繼承登記及分割共有物之訴一併提
    起，即以一訴請求該死亡共有人之繼承人辦理繼承登記並請
    求該繼承人於辦理繼承登記後，與原告及其餘共有人分割共
    有之不動產最高法院70年第2 次民事庭會議決議（二）意旨
    足資參照。本件原共有人庚○○業已死亡，其應有部分應由
    為其繼承人之被告己○繼承，是依前述，原告請求如訴之聲
    明第1項，自屬有據。
(四)次按共有物之分割方法法院得因任何共有人之聲請，命為以
    原物分配於各共有人，或變賣共有物，以價金分配於各共有
    人，民法第824 條第1 項亦有明文。且請求分割共有物之訴
    ，應由法院依上開規定命為適當之分配，不受任何共有人主
    張之拘束。審判上共有物分割方法，在德、日、瑞民法，固
    以原物分割為原則，價金分配為例外，但我民法對於二者，
    則無分軒輊，均應由法院斟酌當事人之聲明，共有物之性質
    、經濟效用及全體共有人之利益等公平決定之，其分割方法
    縱使選擇兩者之一或併用兩者，亦屬無妨，但就同一共有物
    對於全體共有人，應採相同之分割方法。又按分割共有物以
    消滅共有關係為目的，其分割方法，除因該土地內部分土地
    之使用目的不能分割，或部分共有人明示就其分得部分，仍
    願維持共有關係外，不得將共有物之一部分歸部分共有人共
    有，使創設另一新共有關係，最高法院88年度臺上字第1210
    號、88年度臺上字第1932號、88年度臺上字第3155號、89年
    度臺上字第1010號、89年度臺上字第1797號判決意旨參照。
    經查：本件系爭土地位於臺北縣林口定區範圍內，其土地及
    建築物應受林口特定區計劃及建築管理相關法令之規範；又
    系爭土地之使用類別屬第一種住宅用地，復應適用該類別之
    相關規定，而依據臺灣省住都局編印之「林口特定區計劃概
    要與建築管理」第78頁表三「林口特定區土地及建築物密度
    管制表」所載：第一種住宅每宗（戶）基地之最小寬度為10
    公尺，側院最小寬度為2 公尺，兩側共4 公尺。是以此項標
    準，而依本院囑請臺北縣新莊地政事務所土地複丈成果圖所
    示，被告等人分得如附圖227A001 或227 部分所示之土地，
    均無法單獨建築使用，勢必產生新的畸零地。蓋依227A00 1
    或227 所示土地寬度僅2.0944公尺（54.14m÷25.85m＝2.94
    4m），不僅距最小寬度10公尺甚遠，即與兩側應予保留之側
    院最小寬度4 公尺相較亦有不足，在在均顯示依原物分割結
    果，被告所分得之土地面積54.14 平方公尺確無法單獨使用
    ，徒然造成新畸零地，既損害被告之利益，亦不符土地利用
    經濟效用。是以，本件若採原物分割，原告所有應有部分各
    為252.60平方公尺，而被告己○，或甲○○、乙○○2 人所
    有應有部分則各為54.14 平方公尺，兩者應有部分比例不同
    ，所分得之土地已屬大小不均，對分得較小部分土地之一造
    而言，較之維持共有狀態顯較無用處，且產生新的畸零地，
    此有損經濟效用，且參酌兩造間對於系爭共有土地之使用、
    利用上意見分歧，相處關係尚非融洽，如仍採用原物分割之
    方式，不論用何方案予以分割，皆得預見兩造間之紛爭將繼
    續漫延及擴大，此顯非適當之分割方法，可見一斑，故認不
    宜採原物分割之方式。從而，本院審酌系爭土地之使用情形
    、經濟效用、公平原則及共有人之利益等情，認將系爭土地
    變價分割，較為適當，而變賣所得價金，按兩造應有部分之
    比例分配之。
五、綜上所述，本件兩造為系爭土地之共有人，因系爭土地如為
    原物分割後，使系爭土地因原物分割後土地價值明顯下降，
    又無法令所有人為適當之利用，更徒增兩造間之紛爭及對立
    ，顯非適當之方割方法，是本院審酌系爭土地之位置、性質
    、使用現狀、兩造之相處關係等情事，並揆諸前開說明，並
    參酌最高法院29年上字第1729號判例意旨所示，本院認變賣
    系爭共有物，以價金分配於兩造之分割方法，為妥適公允之
    分割方法，並能徹底解決共有關係及杜絕兩造間爭議，是爰
    依兩造之應有部分裁判如主文第二項所示。
六、末查；分割共有物訴訟為形式之形成訴訟，法院既不受原告
    聲明分割方案之拘束，故如准予裁判分割，原告之訴即有理
    由，自無敗訴之問題。又裁判分割共有物訴訟為固有必要共
    同訴訟，共有人縱然同意分割，只要不同意原告主張之分割
    方案，即必須被列為被告而應訴，故被告之抗辯自為伸張或
    防衛權利所必要。且兩造均因本件裁判分割而同霑利益，故
    本院認於裁判分割共有物訴訟，於法院准予分割，原告之訴
    為有理由時，仍應由兩造分別依系爭土地應有部分比例分擔
    訴訟費用較符公平原則，附此敘明。
七、據上結論：本件原告之訴為有理由，依民事訴訟法第385 條
    第1項前段、第81條第2 款，判決如主文。
中    華    民    國    95    年    8     月    3     日
                       民事第二庭  法  官  潘  長  生
以上為正本係照原本作成。
如對本判決上訴，須於判決送達後20日內向本院提出上訴狀。
中    華    民    國    95    年    8     月    8    日
                                 書記官  許 清 琳
 ┌─────────────────────────┐
 │附表                                              │
 ├─────────────────────────┤
 │臺北縣林口鎮○○段226、227地號                    │
 │                                                  │
 ├─────────────┬───────────┤
 │  共有人                  │  應有部分            │
 ├─────────────┼───────────┤
 │戊○○                    │ 24分之7              │
 ├─────────────┼───────────┤
 │丙○○                    │ 24分之7              │
 ├─────────────┼───────────┤
 │丁○○                    │ 24分之7              │
 ├─────────────┼───────────┤
 │己○                      │ 16分之1              │
 ├─────────────┼───────────┤
 │甲○○                    │ 48分之2              │
 ├─────────────┼───────────┤
 │乙○○                    │ 48分之1              │
 │                          │                      │
 └─────────────┴───────────┘


司法院資訊處製作；財團法人民間司法改革基金會備份。
